臺灣高等法院臺中分院民事判決　九十年度上字第二三二號
　　上　訴　人　甲○○
　　被上訴　人　乙○○
右當事人間請求清償借款事件，上訴人對於中華民國八十九年十月三十一日臺灣彰化
地方法院八十九年度訴字第二八四號第一審判決提起上訴，本院判決如左：
    主      文
上訴駁回。
第二審訴訟費用由上訴人負擔。
    事實及理由
一、上訴人主張：謝慶煌（即原審被告）為被上訴人乙○○孫女婿。謝慶煌因經營事
    業而需款向伊借款，伊則要求借款應有擔保，謝慶煌乃請被上訴人出面為借款擔
    保，於民國八十四年八月五日由被上訴人向伊表示，願以其所有坐落彰化縣員林
    鎮○○段九八一地號建地設定最高限額抵押權予伊供為擔保，遂由伊與被上訴人
　　、謝慶煌三人訂立抵押權設定契約書，伊為抵押權利人，被上訴人為抵押義務人
　　兼債務人，謝慶煌為抵押債務人，擔保權利總金額為本金最高限額新台幣（下同
　　）三百萬元，約定存續期間自民國八十四年八月五日起至同年十二月五日止，訂
　　約時謝慶煌並開立發票日八十四年八月五日，到期日八十四年十二月五日，金額
　　三百萬元之本票一紙，由伊收執，並已為設定登記。嗣該抵押存續期間，謝慶煌
　　向伊表示要借款，伊依謝慶煌之指示分別於八十四年十月九日及同月十一日分二
　　次將一百六十九萬元及二百一十萬元匯入謝慶煌之帳戶內（下稱系爭二筆借款）
　　，但謝慶煌並未依約還款，伊乃向臺灣彰化地方法院聲請拍賣抵押物，經該院以
　　八十七年拍字第九六七號裁定准予拍賣抵押物，並以八十八年執字第三六號案件
　　執行拍賣，最後由伊以一百二十六萬九千元承受抵押物，扣除增值稅及執行費用
　　，伊僅分配取償六十一萬九千九百十五元以清償部分利息，被上訴人與謝慶煌尚
　　欠上訴人本金三百萬元、利息十五萬四千八百二十五元及違約金六十萬元，合計
　　三百七十五萬四千八百二十五元（下稱系爭借款）。被上訴人與謝慶煌既為系爭
　　二筆借款之共同債務人，應共同負返還借款之責，爰本於消費借貸之法律關係，
　　聲明求為判決被上訴人與謝慶煌應連帶給付伊三百七十五萬四千八百二十五元及
　　其遲延利息。（原審判決謝慶煌應給付上訴人三百七十五萬四千八百二十五元及
　　其遲延利息，謝慶煌雖提起上訴，惟又於本院審理中撤回上訴，業已確定；又原
　　審就上訴人請求被上訴人給付部分，為上訴人敗訴之判決，上訴人提起上訴，改
　　主張被上訴人與謝慶煌所負之債務為共同債務，又未約定為連帶債務，且給付為
　　可分，故被上訴人應就欠款之二分之一負責清償之責，並減縮聲明請求被上訴人
　　給付上訴人一百八十七萬七千四百一十二元五角及其遲延利息）。
二、被上訴人則以：伊雖以其所有前開土地，為上訴人設定最高限額三百萬元抵押權
    登記，並於抵押權設定契約書載明謝慶煌為債務人，被上訴人則係抵押義務人兼
    債務人，惟兩造並未約定被上訴人及謝慶煌對上訴人所負之債務，應負連帶清償
    或平均清償之責，被上訴人及謝慶煌自應僅就各自對上訴人所負債務，負償還之
    責。本件上訴人主張之系爭借款，乃謝慶煌向上訴人所借之款項，僅係謝慶煌與
    上訴人間之債權債務關係，與被上訴人無涉。被上訴人既非系爭借款之債務人，
    且被上訴人前開為上訴人設定抵押之抵押物，業因此被法院拍賣執行完畢，被上
    訴人已盡物上擔保人之義務，被上訴人自不須再基於債務人地位，就他債務人即
    謝慶煌對上訴人所負系爭借款之債務，負償還責任等語，作為抗辯。
三、上訴人主張謝慶煌因經營事業而向伊借款，嗣由被上訴人出面為借款擔保，於民
　　國八十四年八月五日由被上訴人向伊表示，願以其所有坐落彰化縣員林鎮○○段
　　九八一地號建地設定最高限額抵押權予伊供為擔保，遂由伊與被上訴人、謝慶煌
　　三人訂立抵押權契約書，伊為抵押權利人，被上訴人為抵押義務人兼債務人，謝
　　慶煌為抵押債務人，擔保權利總金額為本金最高限額三百萬元，約定存續期間自
　　民國八十四年八月五日起至同年十二月五日止，訂約時謝慶煌並開立發票日八十
　　四年八月五日，到期日八十四年十二月五日，金額三百萬元之本票一紙，由伊收
　　執，並已為設定登記。嗣該抵押存續期間，謝慶煌向伊表示要借款，伊依謝慶煌
　　之指示分別於八十四年十月九日及同月十一日分二次將一百六十九萬元及二百一
　　十萬元匯入謝慶煌之帳戶內，但謝慶煌並未依約還款，伊乃向臺灣彰化地方法院
　　聲請拍賣抵押物，經該院以八十七年拍字第九六七號裁定准予拍賣抵押物，並以
　　八十八年執字第三六號案件執行拍賣，最後由伊以一百二十六萬九千元承受抵押
　　物，扣除增值稅及執行費用，伊僅分配取償六十一萬九千九百十五元以清償部分
　　利息等事實，為被上訴人所不爭執，自堪信為真實。
四、茲兩造所爭執者為上訴人主張謝慶煌於八十四年十月九間出面借款，指示伊匯款
    予謝慶煌，伊乃依謝慶煌指示分別於同月九日及十一日分別匯款一百六十九萬元
    及二百一十萬元入謝慶煌之帳戶內，該借款雖係由謝慶煌出面借款，伊亦將款匯
    入謝慶煌帳戶內，然被上訴人與謝慶煌二人既與伊簽立最高限額抵押權設定契約
    書，被上訴人在該契約中除為抵押義務人，且兼為共同債務人，而該二筆借款均
    在系爭最高限額抵押權之存續期間內所發生之借款，被上訴人即為共同借款人，
    應對借款負清償之責。惟此為被上訴人所否認，並以系爭借款係謝慶煌個人向上
    訴人所借之款項，與被上訴人無涉置辯。
五、上訴人主張被上訴人應就系爭二筆借款負清償之責任，無非係以被上訴人將其所
    有上開不動產設定最高限額抵押權時，依抵押權設定契約書記載，訂立契約人欄
    ，被上訴人為抵押權之義務人兼債務人，故認雖系爭二筆借款係由謝慶煌出面借
    款，伊亦將錢匯入謝慶煌帳戶內，但被上訴人仍係借款人之一為其主張之依據。
    惟查上開抵押權設定契約書，固記載被上訴人為最高限額抵押權之債務人兼義務
    人，謝慶煌為債務人，然此僅能證明被上訴人有提供上揭不動產為上訴人供擔保
    設定最高限額抵押權，其所擔保之債權為於抵押權存續期間，債務人（有二人即
    被上訴人、謝慶煌）陸續向抵押權人即上訴人所借之款，在最高限額三百萬元之
    範圍內，得就其賣得價金受清償而已。至於在抵押權存續期間，究係何人向上訴
    人借款，即借款之債務人為何人，仍應各借款之事實為判斷，並非可解為在抵押
    權存續期間，抵押債務人其中一人向債權人之借款，即當然認為另一抵押債務人
    亦為該各別借款之債務人，故上訴人上開主張依據，並不可採，其以此理由請求
    被上訴人應對系爭二筆借款應負清償之責任，即屬無據。且查系爭二筆借款，上
    訴人於原審即自認：「謝慶煌因生意所需向我租用廠房，因此我就借他一百萬元
    ，後來他又要向我追加錢數，我認為不妥，他才叫他的祖父以權狀提供擔保向我
    借錢，乙○○只是提供擔保，並未向我借錢。」等語（見原審卷第九二、九三頁
    ），於本院亦自認系爭二筆借款係謝慶煌出面向伊借，指示匯入謝慶煌之帳戶內
    （見本院卷第六七頁）。足證系爭二筆借款被上訴人並未出面向上訴人借款，亦
    未收到系爭二筆借款，而借款人為謝慶煌一人，並非謝慶煌與被上訴人二人共同
    借款甚明。
六、綜上所述，上訴人主張被上訴人為系爭借款之債務人，依消費借貸之法律關係，
    訴請被上訴人給付上訴人一百八十七萬七千四百十二元五角，及其中一百五十萬
    元自八十九年五月十三日起至清償日止，按年息百分之五計算之利息，為屬無據
    ，應予駁回。原審為上訴人敗訴之判決，及駁回其假執行之聲請，並無不合。上
    訴意旨指摘原判決不當，求予廢棄改判，為無理由，應予駁回上訴。
七、兩造其餘攻擊防禦方法，經審酌後，核與判決結果不生影響，爰不一一論述，併
    此敘明。
據上論結，本件上訴為無理由，依民事訴訟法第四百四十九條第一項、第七十八條，
判決如主文。
中　　　華　　　民　　　國　　九十一　　年　　　三　　　月　　 十九　　 日
~B1民事第三庭審判長法　官　陳照德
~B2　　　　　　　　法　官　曾謀貴
~B3　　　　　  　　法  官　蔡王金全
右為正本係照原本作成。
如對本判決上訴，須於收受判決送達後二十日內向本院提出上訴書狀，其未表明上訴
理由者，應於提出上訴後二十日內向本院提出上訴理由書（須按他造人數附具繕本）
，並繳納送達用雙掛號郵票拾份（每份參拾肆元）。
上訴時應提出委任律師或具有律師資格之人之委任狀；委任有律師資格者，另應附具
律師及格證書及釋明委任人與受任人有民事訴訟法第四百六十六條之一第一項但書或
第二項（詳附註）所定關係之釋明文書影本。
~B 　 　　　　　　書記官　阮正枝
中　　　華　　　民　　　國　　九十一　　年　　　三　　　月　　 二十　　 日
附註：
民事訴訟法第四百六十六條之一（第一項、第二項）
對於第二審判決上訴，上訴人應委任律師為訴訟代理人。但上訴人或其法定代理人具
有律師資格者，不在此限。
上訴人之配偶、三親等內之血親、二親等內之姻親，或上訴人為法人、中央或地方機
關時，其所屬專任人員具有律師資格並經法院認為適當者，亦得為第三審訴訟代理人
。
　　　　　　　　　　　　　　　　　　　　　　　　　　　　　　　　　　　　Ｙ
